【裁判字號】    89,勞訴,57
【裁判日期】    901011
【裁判案由】    給付退休金
【裁判全文】
臺灣臺北地方法院民事判決                八十九年度勞訴字第五七號
    原      告    乙○○
    訴訟代理人    李吳雪
    被      告    天仁茶業股份有限公司
    法定代理人    甲○○
右當事人間請求給付退休金事件，本院判決如左：
    主      文
被告應給付原告新台幣陸拾貳萬貳仟元，及自民國八十九年一月十四日起至清償日止
按年息百分之五計算之利息。
原告其餘之訴駁回。
訴訟費用由被告負擔十分之九，餘由原告負擔。
本判決原告勝訴部分，於原告以新台幣貳拾壹萬元供擔保後，得假執行。但被告如於
假執行程序實施前，以新台幣陸拾貳萬貳仟元為原告預供擔保，得免為假執行。
原告其餘假執行之聲請駁回。
    事      實
甲、原告方面：
壹、聲明：被告應給付原告新台幣（以下同）六十九萬三千三百五十八元，及自民國
    八十九年一月十四日起至清償日止，按年息百分之五計算之利息，並願供擔保，
    請准宣告假執行。
貳、陳述：
一、原告於六十九年二月一日進入被告公司所屬香山製茶工廠任職服務，嗣於八十五
    年四月十三日退休，退休時之月薪為四萬元，合計服務年資為十六年二個月又十
    三天。
二、依被告於七十二年四月二十三日訂定之勞工退休辦法（以下簡稱舊退休辦法）第
    七條第一項第三款規定：「員工、主管服務十五年以上或年滿五十五歲者，得申
    請退休，但超過十五年之工作年資，每滿一年給與一個基數，最高總數以四十五
    個基數為限，未滿半年者以半年計，滿半年者以一年計。」其計算方式為：基數
    =15*2+服務年資-15；退休金=基數*當月薪資。原告服務年資為十六年二個月又
    十三天，退休時之月薪為四萬元，依前開辦法計算之退休基數應為三十一．五個
    基數，退休金額應為一百二十六萬元。依勞動基準法（以下簡稱勞基法）施行細
    則第二十九條規定，上開退休金應於三十日內即於同年五月一日前發給原告。
三、詎原告於八十五年四月十三日退休後，被告未於同年五月一日前發給上開退休金
    ，迭經原告請求，乃於八十九年一月十三日交付勞工退休基金監理委員會支票八
    十萬元以為給付，其清償之金額應先扺充遲延利息二十三萬三千三百五十八元（
    退休金本金一百二十六萬元乘以法定年息百分之五，除以三百六十五日，再乘上
    遲延之天數一千三百五十二天），餘額五十六萬六千六百四十二元扺充本金後，
    尚有退休金本金六十九萬三千三百五十八元未為給付。爰依舊退休辦法第五條、
    第七條之規定，請求被告給付上開金額及自八十九年一月十四日起至清償日止按
    週年利率百分之五計算之利息。
四、又被告公司八十二年七月十日修正退休辦法（以下簡稱新退休辦法），如適用新
    退休辦法結果優於舊退休辦法，原告則要求依新退休辦法給付退休金。
五、對於被告抗辯所為之陳述：
（一）勞動基準法（以下簡稱勞基法）適用部分：被告公司主要之業務項目為茶葉之
      產製及銷售，其屬生產事業，應認係屬勞基法第二條第一項第三款所稱之製造
      業，且原告職稱為凍頂茶園經理，有勞動基準法之適用。被告公司辯稱其經營
      之業務項目為「零售業」等語，絕非事實。
（二）被告公司退休辦法適用部分：
    １原告得依舊退休辦法請求給付退休金：原告係於六十九年二月一日開始任職於
      被告公司之生產單位即香山製茶工廠，而舊退休辦法之施行日，於生產單位為
      六十七年四月二十三日，應認自任職之日起即適用舊退休辦法之規定，而得請
      求給付如聲明所示之退休金。
    ２原告亦得依新退休辦法請求給付退休金：原告並未依新退休辦法第五條規定「
      自請退休」，而是被告逕自引用退休辦法第六條規定對原告「命令退休」，惟
      不論自請退休或命令退休，均為被告公司退休辦法所稱之退休，亦得依新退休
      辦法第七條規定請領退休金。本件原告係遭命令退休，本無庸審查自請退休之
      要件即得依新退休辦法請領退休金；且退萬步言，縱認係自請退休，依原告之
      年齡及年資核算，亦完全符合新退休辦法之上開自請退休要件，故被告以原告
      退休不符自請退休要件而拒絕依新退休辦法給付退休金，即非有理。
    ３工作年資計算部分：原告係於六十九年二月一日開始任職於被告公司之香山製
      茶工廠，為生產單位，而被告公司退休辦法明確載明該辦法於生產單位為六十
      七年四月二十三日施行，計算原告之工作年資，自應自原告受雇日即六十九年
      二月一日起算，被告主張應自七十二年四月二十三日起算，自非合法。另工作
      年資應計算至退休日即八十五年四月為止，乃被告竟認原告之工作年資只能計
      算至八十二年七月十日，亦不符被告公司勞工退休辦法及勞動基準法。況依被
      告公司提出之員工守則或勞工退休辦法有退休金計算規定，均僅載明以「服務
      年資」作為計算退休金基數及金額之依據，並未限制服務年資應自七十二年四
      月二十三日起算。
參、證據：提出存證信函、勞工退休金給付通知書、勞工退休基金支票、天仁凍頂茶
    園製茶工廠資產清冊及清點機器一覽表、勞工保險被保險人年資資料等件為證。
乙、被告方面：
壹、聲明：駁回原告之訴，如受不利判決，願供擔保請准宣告免為假執行。
貳、陳述：
一、原告退休不適用勞基法之規定：本件原告係於六十九年十一月一日到職，八十五
    年四月十三日提出退休金之申請，在其退休前均擔任門市經理，而其所服務之凍
    頂茶園係以零售為業，在八十七年零售業適用勞基法以前，並非勞基法之適用對
    象，故其不適用勞基法，原告主張應依勞基法相關規定計算退休金乙節，已屬無
    據。
二、被告已給付原告應得之退休金：
（一）於七十二年四月二十三日以前之年資不應計入退休年資：
      被告公司之非生產單位自七十二年四月二十三日始開始適用舊退休辦法，原告
      從未在香山製茶工廠任職，僅係以該製茶工廠為投保單位名稱而已，原告原任
      總務經理，於七十年七月二十五日改調凍頂茶園籌備工作，總務經理乙職乃負
      責幕僚作業，不負責生產、製造，並非生產單位，而凍頂茶園亦非屬生產單位
      ，依不溯及既往原則，其退休年資之計算自應自七十二年四月二十三日起算，
      原告主張應自六十九年十一月一日起算等語，即有未合。
（二）原告雖於八十五年四月十三日填報上開退休申請表，然屢經通知仍拒不辦理移
      交事宜，於八十九年一月一日及八十九年一月三日傳真予被告公司要求發給退
      休金八十萬元，並遲至八十九年一月十三日始完成移交，被告同時給付該退休
      金，是該八十萬元自屬於清償退休金之本金，無所謂先抵充利息之事。
參、證據：提出被告公司勞工退休準備金監督委員會會議記錄、（七二）天董字第０
    二一號函、（八二）天董字第０五０號函、主管移交清冊、人事命令、傳真信函
    及勞保投保資料等件為證。
丙、本院依職權向臺北市政府勞工局函查依被告公司所營之事業，自何時起適用勞基
    法，及該公司所屬凍頂茶園之經理，是否有勞基法之適用。
    理      由
一、本件原告起訴主張：其於六十九年二月一日進入被告公司所屬香山製茶工廠任職
    服務，嗣於八十五年四月十三日退休，退休時之月薪為四萬元，合計服務年資為
    十六年二個月又十三天，依被告舊退休辦法第七條第一項第三款規定：「員工、
    主管服務十五年以上或年滿五十五歲者，得申請退休，但超過十五年之工作年資
    ，每滿一年給與一個基數，最高總數以四十五個基數為限，未滿半年者以半年計
    ，滿半年者以一年計。」其計算方式為：基數=15*2+服務年資-15；退休金=基數
    *當月薪資。原告服務年資為十六年二個月又十三天，退休時之月薪為四萬元，
    依前開辦法計算之退休基數應為三十一．五個基數，退休金額應為一百二十六萬
    元。依勞基法施行細則第二十九條規定，上開退休金應於三十日內即於同年五月
    一日前發給原告。詎原告於八十五年四月十三日退休後，被告未於同年五月一日
    前發給上開退休金，迭經原告請求，乃於八十九年一月十三日交付勞工退休基金
    監理委員會支票八十萬元以為給付，其清償之金額應先扺充遲延利息二十三萬三
    千三百五十八元（退休金本金一百二十六萬元乘以法定年息百分之五，除以三百
    六十五日，再乘上遲延之天數一千三百五十二天），餘額五十六萬六千六百四十
    二元扺充本金後，尚有退休金本金六十九萬三千三百五十八元未為給付。爰依舊
    退休辦法第五條、第七條之規定，請求被告給付上開金額及自八十九年一月十四
    日起至清償日止按週年利率百分之五計算之利息等語。被告則以：本件原告係於
    六十九年十一月一日到職，八十五年四月十三日提出退休金之申請，在其退休前
    均擔任門市經理，而其所服務之凍頂茶園係以零售為業，在八十七年零售業適用
    勞基法以前，並非勞基法之適用對象，又原告從未在香山製茶工廠任職，僅係以
    該製茶工廠為投保單位名稱而已，原告原任總務經理，於七十年七月二十五日改
    調凍頂茶園籌備工作，總務經理乙職乃負責幕僚作業，不負責生產、製造，並非
    生產單位，而凍頂茶園亦非屬生產單位，依不溯及既往原則，其退休年資之計算
    自應自七十二年四月二十三日起算，另原告雖於八十五年四月十三日填報上開退
    休申請表，然屢經通知仍拒不辦理移交事宜，於八十九年一月一日及八十九年一
    月三日傳真予被告公司要求發給退休金八十萬元，並遲至八十九年一月十三日始
    完成移交，被告同時給付該退休金，該八十萬元屬於清償退休金之本金，無所謂
    先抵充利息之事等語，資為抗辯。
二、經查：被告於六十九年二月一日進入被告公司任職服務，嗣於八十五年四月退休
    ，退休時之月薪為四萬元，原告係依被告之退休辦法第六條規定強制退休，退休
    金應計算至八十五年四月，被告於八十九年一月十三日已給付八十萬元退休金與
    原告等情，有勞工保險被保險人年資資料、勞工退休金給付通知書及勞工退休基
    金支票等件為證，且為兩造所不爭執，堪信此部分之事實為真正。茲兩造爭執之
    重點在於：（一）被告公司自何時起適用勞基法，及該公司所屬凍頂茶園之經理
    ，是否有勞基法之適用？（二）本件原告得向被告請領退休金之起算點應自六十
    九年二月一日或七十二年四月二十三日？（三）被告給付原告之金額（八十萬元
    ）是否應先扺充遲延利息？爰分別論述如后：
（一）有關被告公司自何時起適用勞基法，及該公司所屬凍頂茶園之經理，是否有勞
      基法之適用乙事，依被告公司所附八十五年至八十九年之各項產值（營業額）
      機具設備及員工人數等資料顯示被告公司主要係以茶葉外銷、內銷為主要之經
      濟活動性質，可歸屬買賣業，該業業經行政院勞工委員會指定於八十七年十二
      月三十一日起適用勞基法，此有臺北市政府勞工局九十年四月二十三日北市勞
      二字第九○二一三○九六○○號函在卷可憑，可知，被告公司係於八十七年十
      二月三十一日起始適用勞基法之規定，而本件原告之退休日期係在八十五年四
      月十三日，渠時，被告公司尚未有勞基法之適用，依法律不溯及既往之原則，
      本件自無勞基法之適用，原告依有關勞基法之規定據以主張部分，顯係誤會，
      應不足採。
（二）依被告員工退休辦法第七條第五項第二款之規定：「原辦法施行日：生產單位
      為六十七年四月二十三日，其他單位為七十二年四月二十三日。」，而所謂生
      產單位應係指在製造生產之單位而言，本件原告主張其於六十九年二月一日原
      在香山製茶工廠任職，嗣於七十年七月二十五日改調凍頂茶園至退休，香山製
      茶廠及凍頂茶園均係生產單位，是其退休金之起算點應自六十九年二月一日起
      算等語，惟依被告公司七十年七月二十五日（七○）天董字第一二號令說明欄
      第一項所示：「總務經理乙○○改調凍頂茶園籌備工作」，可見原告於上開命
      令發布前，原係任職於總務經理乙職，又依原告之投保資料顯示，原告之投保
      單位固為被告公司之香山製茶工廠，但迄七十三年六月二十日止，其投保單位
      仍為被告公司之香山製茶工廠，此有原告之投保資料可憑，故據此資料僅能證
      明被告公司香山製茶工廠係原告之投保單位，尚難因之證明原告即在該香山製
      茶工廠工作，又據證人即原任職於凍頂茶園之陳佑惠於本院審理時證稱：原告
      在被告公司之凍頂茶園，係擔任茶園經理，該茶園約有十名員工，有製茶、賣
      茶，該茶園有四台機器，原告於工人不夠時有幫忙製茶，幫忙製茶之情形有時
      半個月，有時一個月等語（見本院九十年九月二十四日言詞辯論筆錄），顯見
      被告公司凍頂茶園係屬於生產單位無疑，故依上開退休辦法規定，計算原告退
      休金之起算點，應自原告調至凍頂茶園時（即七十年七月二十五日）開始起算
      。
（三）原告復主張被告於八十九年一月十三日交付之退休金八十萬元，應先扺充遲延
      利息二十三萬三千三百五十八元等語，依民法第二百二十九條第一項規定：「
      給付有確定期限者，債務人自期限屆滿時起，負遲延責任。」，又依被告公司
      員工退休辦法第七條第四項之規定：「員工之退休金應自員工退休之日起三十
      日內給付之」，可見本件退休金債務之給付應屬於「給付有確定期限」者，而
      原告係於八十五年四月十三日退休，揆諸上揭規定，被告應於同年五月十三日
      以前給付原告應得之退休金，又依上開（二）之說明，原告應得之退休金，應
      自七十年七月二十五日起算至八十五年四月十三日止，年資為十四年八個月又
      十八日，依被告員工退休辦法第七條第一項規定：「按其工作年資，每滿一年
      給與兩個基數，，但超過十五年之工作年資，每滿一年給與一個基數，最高總
      數以四十五個基數為限，未滿半年者以半年計，滿半年者以一年計。」，其計
      算方式為：原告服務年資為十四年八個月又十八天，退休時之月薪為四萬元，
      依前開辦法計算之退休基數應為三十個基數，退休金額應為一百二十萬元，被
      告遲至八十九年一月十三日始給付原告退休金八十萬元，故被告應給付原告自
      八十五年五月十三日起至八十九年一月十三日止，以退休金一百二十萬元為基
      準，按年息百分之五計算之遲延利息，共計二十二萬二千元，又自八十九年一
      月十四日之後，被告僅給付八十萬元退休金，依上說明，被告尚欠原告四十萬
      元，故被告應給付原告之金額，總計為六十二萬二千元，及自八十九年一月十
      四日起至清償日止，按年息百分之五計算之利息。
三、從而，原告依被告員工退休辦法第七條第一項之規定，請求被告給付原告六十二
    萬二千元，及自八十九年一月十四日起至清償日止，按年息百分之五計算之利息
    ，為有理由，應予准許。至原告逾此部分之請求，則無理由，應予駁回。
四、原告陳明願供擔保，聲請宣告假執行，經核其勝訴部份，合於法律規定，爰酌定
    相當之擔保金額宣告之；其餘假執行之聲請，因該部份訴之駁回而失所依據，應
    予駁回。
五、本件事證已臻明確，兩造其餘攻擊、防禦方法，經本院審酌後，認與本件判決結
    果不生影響，爰無逐一詳予論駁之必要，附此敘明。
六、據上論結，原告之訴為一部有理由、一部無理由，爰依民事訴訟法第七十九條但
    書、第三百九十條第二項、第三百九十二條，判決如主文。
中      華      民      國    九十      年      十      月      十一    日
                              勞工法庭法      官  陳邦豪
右為正本，係照原本作成。
如對本判決上訴，須於判決送達後廿日內向本院提出上訴狀
中      華      民      國    九十      年      十      月      十一    日
                                      法院書記官  高秋芬


司法院資訊處製作；財團法人民間司法改革基金會備份。
